臺灣高等法院刑事判決　　　　　　　 100年度上易字第1199號
上　訴　人
即　被　告　楊廣榮
選任辯護人　蔡宜衡律師
　　　　　　蕭仁杰律師
上列上訴人因妨害自由案件，不服臺灣臺北地方法院100 年度易
字第412 號，中華民國100年4月25日第一審判決（起訴案號：臺
灣臺北地方法院檢察署100年度偵字第229號），提起上訴，本院
判決如下：
    主  文
上訴駁回。
    事  實
一、楊廣榮為位於新北市○○區○○路4巷10號4樓之住戶，與居
    住在同門號1樓之陳紅娟為上下樓層鄰居關係，且2人因陳紅
    娟住處用水問題，於陳紅娟前往該公寓頂樓察看水管時，多
    次發生爭執，而互有怨隙。民國99年11月4 日14時許，陳紅
    娟前開住處內又無端遭停水，為避免再度發生衝突，乃報警
    處理，而由警員羅瑞勤陪同，欲前往該處頂樓察看水管之際
    ，楊廣榮竟基於妨害陳紅娟上樓權利之犯意，旋即站立在該
    公寓頂樓門口處之樓梯走道上，並以身體擋住去路，且告知
    陳紅娟不得上樓等語，而以上開強暴方式，妨害陳紅娟經由
    該樓梯走道前往頂樓之權利。
二、案經陳紅娟訴由新北市政府警察局新店分局移送臺灣臺北地
    方法院檢察署檢察官偵查後聲請簡易判決處刑。
    理  由
一、按刑事訴訟法有關傳聞法則及例外規定（第159條至159條之
    5），如條文已明定得為證據者（如第159條之1第1項），或
    依規定原則上有證據能力（如第159條之1第2項）， 但當事
    人未抗辯其有例外否定證據能力情形者，即無庸就其如何具
    有證據能力而為說明。又本院認定本件事實所引用之被告以
    外之人於審判外陳述，包括人證及文書證據等，並無證據證
    明係公務員違背法定程序所取得，且檢察官、被告及辯護人
    於本院準備程序及審判期日中對本院所引用之相關卷證，均
    同意有證據能力（見本院卷第21至22頁），迄至言詞辯論終
    結前未再聲明異議。又該等證據，亦無刑事訴訟法第159 條
    之4 之顯有不可信之情況與不得作為證據之情形。本院審酌
    上開證據資料製作時之情況，尚無違法不當及證明力明顯過
    低之瑕疵，亦認為以之作為證據應屬適當，是依刑事訴訟法
    第159條至第159條之5 規定，所引用之前開人證及文書證據
    ，均有證據能力。
二、訊據上訴人即被告楊廣榮矢口否認有何妨害自由之犯行，辯
    稱：伊當時是與太太高玲玲在前往頂樓樓梯走道碰到證人陳
    紅娟、警員欲前往頂樓，因樓梯走道之寬度僅能容納1 個人
    通過，致使證人陳紅娟與警員當時尚無法通過。此時，警員
    說：證人陳紅娟報案說有糾紛等語。伊與太太高玲玲便說：
    可以先到警局了解有何糾紛，再到現場等語。斯時警員同意
    伊之建議，亦勸服證人陳紅娟先行到警察局了解有何糾紛，
    期間，伊並無對證人陳紅娟有以實力或暴力加以不法攻擊，
    亦無以言詞姿態脅迫證人陳紅娟，使證人陳紅娟心生畏懼，
    進而阻止證人陳紅娟行使其上至頂樓之權利。況且，證人陳
    紅娟是與警員一同前往樓梯間並欲一同上至頂樓，依常理論
    之，伊豈有可能以強暴、脅迫之方式阻止證人陳紅娟與警員
    上至頂樓察看，而被警員當場以強制罪移送法辦云云。經查
    ：
  (一)被告與證人陳紅娟分別居住於新北市○○區○○路4巷10 號
    4樓、同號1樓，為同棟公寓之鄰居，此為被告、證人陳紅娟
    所一致是認（見偵查卷第7 頁、原審卷第24頁）。又依被告
    於警詢中供稱：99年11月4 日早上11時許，伊跟證人陳紅娟
    說水塔既然你已經請水電師傅私接佔用5 年，請證人陳紅娟
    將水塔移到自己住處1 樓後方擺放，因為公寓頂樓的公共水
    泥會漏水，但證人陳紅娟還是對伊與太太說不准切斷水塔的
    水和證人陳紅娟家供水。伊於99年3月至4月間都有與證人陳
    紅娟溝通，因為伊大樓的公共電和水，都和8號1樓、10 號1
    樓住戶無關，當時證人陳紅娟也說不使用這一棟公寓的公共
    水電及樓梯，所以不支付公共水、電、洗水塔、洗樓梯間的
    費用等語（同前偵查卷第6頁、第7頁）。證人陳紅娟於原審
    審理中亦證稱：在本案之前伊不知道被告在介意這個事情，
    伊只是一直找人去看，被告就一直干擾伊。每次伊上樓去時
    候，被告都全家出動干擾伊，例如伊找水管工人去頂樓看水
    管時，被告或被告太太當中的一位，就會告知對方說這裡不
    能動，那裡不能動，還說伊家的水管不能走到樓上等語（見
    原審卷第25至26頁）。足見被告與證人陳紅娟間平日即因證
    人陳紅娟住處用水問題，而多次發生爭執甚明。
  (二)又本案發生經過情形，依證人陳紅娟於原審審理中證稱：當
    日伊為了避免衝突，就報警協同警員一起上去，希望警員能
    協調。當日伊遭被告擋在4樓要進入4樓頂平台的樓梯口，被
    告當時有說伊不能上來，伊應該有對被告說伊憑什麼不能上
    去，僵持約5 到10分鐘後，為避免發生肢體衝突，警員也叫
    伊先下來，所以無奈下只好先下來。這5 到10分鐘期間，伊
    與被告就在吵，被告說你憑什麼上來，被告一直都是手打開
    來的姿勢，伊跟被告就在吵伊為何不能上來等語（見原審卷
    第24至25頁、第27頁）；證人即本案陪同之警員羅瑞勤於原
    審審理中亦證稱：當日是有1 位女士打電話報案說有糾紛要
    協調處理。伊到場時，就見到當庭的證人陳紅娟，伊是在一
    樓見到證人陳紅娟，伊問證人陳紅娟需要何服務，瞭解案情
    ，證人陳紅娟帶伊上去頂樓查案，伊上樓到頂樓時，就看到
    被告站在樓梯要出去頂樓的門的前面。被告當時站在門口，
    堅持水塔的事情，證人陳紅娟有表示要到頂樓處察看，被告
    仍堅持說水是他們在使用，證人陳紅娟沒有使用到樓上的水
    ，還說1 樓就可以直接接水，被告當時就是不讓證人陳紅娟
    與伊上樓。而且伊有勸導，因為在場警員只有伊一個人，希
    望證人陳紅娟下來瞭解情形，再作處置，證人陳紅娟也接受
    ，然後就下來，接下來就去瞭解水塔事情，是到一處海丈寺
    找一個老師傅瞭解水塔的使用權是誰的，該次被告也有一起
    去。當時僵持將近 1、20分鐘。被告當時不讓證人陳紅娟上
    至頂樓是事實等語（見原審卷第27頁至第29頁）。綜析上開
    證人陳紅娟、羅瑞勤所述情節均相互一致，且證人羅瑞勤與
    被告間並無恩怨關係存在，此為被告所不否認，證人羅瑞勤
    當時亦僅適巧在該處所執行職務，其前開陳述應無故意偏袒
    任何一方之情形為是。
  (三)雖證人高玲玲於原審審理中附和被告前開之供詞，而證稱：
    被告當時站立的地方旁有1 個紅色鐵門，鐵門後，有堆置雜
    物，且1 個人站在該處，不用雙手張開，任何人就沒有辦法
    過去了。證人陳紅娟與伊等相遇時，並無表示要去頂樓，被
    告當場亦沒有表示不讓證人陳紅娟去頂樓等語（見原審卷第
    30至31頁），然此與證人陳紅娟、羅瑞勤前開所述情節，顯
    然不同，且依證人羅瑞勤於原審審理中更明確證稱：被告當
    時所站立之位置是可容納2、3人站立等語（見原審卷第28頁
    反面）。再參酌本案樓梯間走道縱使甚為狹小，於被告1 人
    站立後，已無其他空間供他人通行，被告若是無妨害證人陳
    紅娟上至頂樓之意，其亦大可先行退至頂樓空地處讓證人陳
    紅娟上樓，或協調證人陳紅娟先退至他處，讓被告下樓後再
    行上樓，而非被告與證人陳紅娟2 人在該處所僵持約數分鐘
    之久，且均無向在場之人表示如何讓路之情，及被告與證人
    陳紅娟間平日即因證人陳紅娟住處用水問題，而多次發生爭
    執，如前所述，證人陳紅娟斯時既已特地委請證人羅瑞勤警
    員陪同欲上至頂樓處所察看水管，若無特殊理由，並遭被告
    阻擋，實無可能未抵達頂樓處，即行下樓之理，是證人高玲
    玲前開所言，應係迥護被告之詞，不足採信。基此，堪認證
    人陳紅娟、羅瑞勤前開所言，應屬實情。而被告確實有於前
    開時間、地點，在證人陳紅娟欲前往該公寓頂樓察看水管之
    際，旋即站立在該公寓頂樓門口之樓梯走道處，並以身體擋
    住去路，且告知證人陳紅娟不得上樓等語之情，至為明確。
  (四)刑法第304條第1項之強制罪，係以強暴、脅迫使人行無義務
    事或妨害人行使權利為要件。而所謂「強暴」，乃以實力不
    法加諸他人之謂，雖非以被害人之自由完全受其壓制為必要
    ，亦不以直接施諸於他人為必要，即間接施之於物體而影響
    於他人者亦屬之，惟仍以其手段依客觀觀察足認有以相當程
    度有形力之行使，致特定人意思決定自由受限為必要，並非
    不必對被害人施以強暴或脅迫行為，即足以構成刑法第304
    條第1 項之強制罪（最高法院85年度台非字第75號判決、86
    年度台非字第122 號判決參照）。而本件被告前揭所為，顯
    是以積極行為（即以身體擋住去路之行為），使樓梯走道本
    可供人員通行往來之空間狀態改變，致有權通行使用之證人
    陳紅娟不得再經由該樓梯走道自由通行前往頂樓處，自屬積
    極以有形實力加諸於物而對人產生強烈影響之強暴行為無誤
    。被告辯稱自己並無為強暴行為云云，亦不可採。
  (五)綜上所述，被告前開所辯，均不足採信，本件事證明確，被
    告犯行洵堪認定，應依法論科。
三、核被告所為，係犯刑法第304條第1項以強暴妨害人行使權利
    罪。
四、原審以被告所為，罪證明確，適用刑法第304條第1項、第41
    條第1項前段，刑法施行法第1條之1 之規定，並審酌被告不
    思遵循正當法律程序解決與證人陳紅娟間之爭端，竟以身體
    擋住去路，且告知不得上樓等語，阻止證人陳紅娟經由該樓
    梯走道前往頂樓處之權利，所為實屬非是，惟被告本次所為
    情節，所生損害，尚屬輕微，及證人陳紅娟於亦希望對被告
    從輕量刑等情，再佐以被告犯罪之品性、生活狀況、智識程
    度、犯罪後態度等一切情狀，量處拘役20日，並諭知易科罰
    金之折算標準，經核其認事用法並無違誤，量刑亦稱妥適。
    被告不服，提起上訴，理由略以：(一)被告固先向證人陳紅娟
    表示「可以先到警局了解有何糾紛，再到現場察看」等語，
    係因被告不甚諒解陳紅娟已向同棟住戶大放厥詞陳稱「伊不
    使用這一棟公寓的公共水電及樓梯，所以不支付公共、水、
    電、洗水塔、洗樓梯之費用」，卻又濫用公權力進入樓梯間
    ，被告希望有公正第三人向陳紅娟確定其權利義務後，再前
    往頂樓察看。且被告自始均未向陳紅娟傳達不能上頂樓之意
    思表示、或做出伸手攔阻的動作，故證人陳紅娟於原審所為
    證詞均係其主觀、片面且恣意之揣測，自不能因被告與高玲
    玲佔滿通行動線之客觀情事，即推論被告有妨害他人行使權
    利之主觀犯意。(二)證人陳紅娟與被告於樓梯間僵持之際，陳
    紅娟均未有試圖向前並穿越被告之舉動，是以被告不僅主觀
    無妨害陳紅娟之主觀犯意，客觀上更無從對其實施強暴脅迫
    。原判決指稱「被告以身體擋住去路之行為，係屬積極以有
    形實力加諸於物而對人產生強烈影響之強暴行為」之斷定，
    已逾越法條文義解釋，有違背法令之虞云云。惟查，原審已
    依據證人陳紅娟、羅瑞勤之證詞，認被告確實有以身體擋住
    去路之積極行為，妨害陳紅娟通行樓梯走道之權利；經檢察
    官對證人羅瑞勤詢以「當時在場的人有何人？」、「當時被
    告之姿勢如何？」時，證人羅瑞勤答稱：「被告家人共三個
    人，我印象被告站在頂樓門的前面，被告家人分站樓梯間裡
    面，現場還有我、告訴人、被告，但是當事人走來走去，不
    是在固定的位置，只有被告是在固定的位置」、「被告站在
    門口，堅持水塔的事情，相持不下」、「被告就是不讓我們
    上樓」等語（見原審卷第28頁），此均足證被告確實有以身
    體站立於頂樓門口阻礙告訴人進入頂樓察看之行為。且證人
    羅瑞勤更進一步證稱：「（依照你的判斷，如果當時不以強
    制力，你與告訴人可以進入頂樓嗎？）應該沒有辦法。」、
    「現場還有被告的家人在，當時我還要保護告訴人及我本身
    ，你（指被告）的家人也很激動，當時的情況我覺得要先安
    撫告訴人，不讓場面失控，延伸更大的問題」等語（見原審
    卷第29頁反面），足見當時被告之舉止與態度已令現場氣氛
    處於緊繃之情勢，連陪同前來之員警亦不願輕易使用公權力
    強行讓陳紅娟進入頂樓，更遑論證人陳紅娟能期待被告願意
    自動讓路供其通過，是以被告所辯未為積極之阻擋行為顯不
    可採。另被告所指因其不甚諒解陳紅娟大放厥詞陳稱「伊不
    使用這一棟公寓的公共水電及樓梯，所以不支付公共、水、
    電、洗水塔、洗樓梯之費用」，倘若為真，被告大可透過民
    事訴訟程序對同為本棟住戶之陳紅娟主張權利，而非自行施
    用強制力阻擋住戶進入頂樓、妨害其行使權利。是以被告上
    訴猶執陳詞再事爭執，為無理由，應予駁回。
據上論斷，應依刑事訴訟法第368 條，判決如主文。
本案經檢察官壽勤偉到庭執行職務。
中    華    民    國   100    年    8     月    23    日
                  刑事第六庭審判長法  官  邱同印
                                  法  官  郭豫珍
                                  法  官  何信慶
以上正本證明與原本無異。
不得上訴。
                                  書記官  王泰元
中    華    民    國   100    年    8     月    26    日